最高法院民事判決　　　　　　　　　　　　　　　九十三年度台上字第一九○五號
　　上　訴　人　己○○
　　　　　　　　　　　　室
　　　　　　　　乙○○
　　　　　　　　戊○○
　　　　　　　　甲○○
　　　　　　　　丁○○
　　　　　　　　丙○○
　　共　　　同
　　訴訟代理人　陳淑芬律師
　　　　　　　　陳繼民律師
　　被 上訴 人　庚○○
右當事人間請求損害賠償事件，上訴人對於中華民國九十三年三月二十四日台灣高等
法院判決（九十一年度重訴字第五九號），提起上訴，本院判決如下：
    主  文
原判決關於駁回上訴人請求被上訴人(一)將飛盈航空貨運承攬有限公司之名稱、地址、
增加營業項目及增加資本之登記回復原狀；(二)就上開公司出資額中新台幣三百八十萬
元移轉登記予上訴人己○○及各該訴訟費用部分廢棄，發回台灣高等法院。
其他上訴駁回。
上訴訴訟費用，關於駁回其他上訴部分，由上訴人負擔。
    理  由
本件上訴人主張：己○○、乙○○及已故李清（即戊○○、甲○○、丁○○、丙○○
、乙○○之被繼承人）（下稱己○○等人）於民國七十六年間委任被上訴人在台灣籌
組「飛盈航空貨運代理有限公司」，其後變更登記名稱為飛盈航空貨運承攬有限公司
（下稱飛盈公司），被上訴人並為伊等三人收取在台灣客戶應給付之費用，及經營部
分出口業務，每月結算後將代收費用匯至指定之香港飛航貨運有限公司（下稱香港飛
航公司）帳戶中，詎被上訴人竟未將代收之費用全數匯入，致伊等三人受有新台幣（
下同）五千七百五十五萬二千一百三十四元之損害，經終止委任關係，並以伊等三人
出資比例，己○○為二十五分之二十一、乙○○、李清各為二十五分之二，則乙○○
、李清分別各受有四百六十萬四千一百七十一元之損害，爰依民法第一百八十四條第
一項、第二百十六條第一項、第五百四十一條規定，求為命被上訴人(一)給付乙○○四
百六十萬四千一百七十一元及其遲延利息；(二)給付戊○○、甲○○、丁○○、丙○○
、乙○○四百六十萬四千一百七十一元及其遲延利息；(三)就飛盈公司關於變更公司名
稱、遷址、增加營業項目及增加資本之登記應予塗銷回復原狀；(四)應將飛盈公司之出
資額中三百八十萬元移轉登記予己○○之判決（關於請求被上訴人塗銷飛盈公司股東
李清出資額移轉登記之部分，業經原審為被上訴人敗訴之判決，未據其聲明不服）。
被上訴人則以：己○○等人就飛盈公司設立登記時之資本額五百萬元並無任何出資，
嗣於後來之增資二百五十萬元亦同。故上訴人無權就公司之更名、遷址、營業項目變
更、增資等項目請求塗銷。己○○等三人名義上登記股份共僅一百二十萬元，而飛盈
公司更名、遷址、營業項目均經三分之二以上股東之同意，依法亦無不合。上訴人等
請求金額係以帳單明細表之代收運費扣除匯款之金額，然該帳單係飛盈公司與香港飛
航公司間有關香港航線之帳單，並非伊與己○○等人間之帳單，上訴人無權據以請求
，且飛盈公司歷年來並無盈餘，亦無己○○等人所指之差額等語，資為抗辯。
原審審理結果，以：飛盈公司係依我國公司法申請設立登記之公司，其於登記時之資
本額為五百萬元，惟被上訴人抗辯該資本額係由其於七十六年五月二十一日以其本人
名義將該款存入世華銀行信義分行飛盈公司庚○○活期存款帳戶等情，為己○○等人
所不爭執，堪信為真實。己○○等人雖主張上開股款悉由其等出資，被上訴人僅係受
伊等三人委任或信託而已，惟為被上訴人所否認，並辯稱，上開公司股款係其自籌云
云，依舉證責任分配原則，自應由己○○等人就委任或信託關係及其持股比例分別為
二十五分之二及二十五分之二十一等事實負舉證責任。雖被上訴人於其被訴之偽造文
書案件中曾自承未曾出資及請己○○等人帶款前來，並曾以信函向己○○等人說明與
公司業務有關事項等情，被上訴人抗辯飛盈公司全係由其籌資設立等語，固非可取。
惟依證人周輝城證述之情節，亦不能據以認定被上訴人有承認全部資金由己○○等人
出資之事實，且兩造所談者並非將股份全數移轉與己○○等人，反係協議以金錢給付
，且被上訴人僅答應給付二百萬元而已，仍應以公司登記事項卡所載之股份數為準。
上訴人主張被上訴人代收運費額等計達五千七百五十五萬二千一百三十四元未給付與
己○○等人云云。惟該數據除係飛盈公司與香港飛航公司之往來帳冊外，關於己○○
等人對於香港飛航公司應負責或分攤台灣飛盈公司之人事費、辦公費、雜支等支出部
分，則並未列算，尚難作為計算上開代收運費數額之依據。從而乙○○及李清之繼承
人分別訴求被上訴人給付四百六十萬四千一百七十一元本息部分，均非有據。次查，
己○○、乙○○雖否認曾委託為公司名稱等之變更登記，惟該公司名稱變更登記，應
經股東會決議通過，且飛盈公司更名為飛盈運通有限公司，並遷移公司營業處所及變
更營業項目以及辦理增資二百五十萬元，業經主管機關登記在案，自應推定已合法召
開股東會並經依公司法第一百零六條規定決議通過。且己○○、乙○○亦曾委託其友
人詹金忠，並提供香港僑居證明等資料，供辦理公司更名及遷址事宜之用，復有被上
訴人提出為己○○等人不否認為真正之委任書二紙可稽，堪認己○○等人所稱被上訴
人未經彼等同意而將公司更名、遷移營業處所、增加營業項目與增加資本云云，並無
可取，從而上訴人據以請求被上訴人為回復原狀之登記，自屬無據。末查己○○主張
，其將出資額中之三百八十萬元（出資額四百二十萬元扣除登記之四十萬元）信託登
記為被上訴人及其指定之人，嗣因被上訴人以偽造文書、盜用印文、背信等行為，侵
害其個人權利，爰依法終止信託關係，依民法第七百六十七條規定將上開出資額返還
並登記與伊之名義，惟所稱上開股份係以信託方式登記於被上訴人及其指定之人名下
之事實，既為被上訴人所否認，上訴人復未能舉證以實其說，則其依侵權行為法律關
係請求返還股權三百八十萬元或主張依委任或信託關係請求被上訴人返還上開股權，
亦無理由，爰就上訴人等上開請求部分，均為其敗訴之判決。
關於廢棄發回部分：
按得心證之理由應記明於判決，為民事訴訟法第二百二十二條第四項所明定，故法院
依自由心證判斷事實之真偽時，所斟酌調查證據之結果，其內容如何，與應證事實之
關聯如何，以及取捨之原因如何，如未記明於判決，即屬同法第四百六十九條第六款
所謂判決不備理由。本件上訴人己○○主張：伊於六十五年間於香港成立飛航貨運有
限公司，並自六十九年起委託台灣偉良公司代理初期在台灣之航運業務，僱請被上訴
人處理在台灣所有業務，因業務良好，乃於七十六年間成立分公司，惟當時公司法對
董事長國籍及住所條件之限制，伊乃以營業信託方式成立公司，除保留己○○等人之
股份外，將賸餘股份信託登記於被上訴人及其指定之人名下，全權委任被上訴人負責
公司籌組及購買生財設備等一切事宜，並由被上訴人擔任名義上董事長，以管理信託
財產。己○○等人之內部關係為己○○出資額為二十五分之二十一，除登記出資額四
十萬元外，其餘己○○之出資額三百八十萬元則信託登記予被上訴人及其指定之人。
飛盈公司之出資額五百萬元，伊等雖不否認並未實際出資，惟被上訴人亦自認並未出
資，然該五百萬元係伊等委託會計師作帳，且委託會計師作商業登記之費用，及設立
公司所需之設備，如申請電話之費用，桌、椅、廚櫃等費用均為伊等所出資。七十六
年公司設立時之股東七人，除己○○三人外，尚有被上訴人、冼日進、劉香君、李麗
蘭四人，惟李麗蘭為公司設立時之員工，冼日進、劉香君登記之住址，則與被上訴人
相同，均係被上訴人所指定之股東，因被上訴人違背委任與信託關係，爰終止信託契
約，請求返還所登記之三百八十萬元出資額等情，並提出被上訴人之傳真函影本三件
、己○○於香港成立飛航貨運有限公司之登記資料、被上訴人親自寫給己○○等人之
信函等為證據方法（原審卷(一)第二九｜三一頁、卷(二)第二八九｜二九三頁、卷(三)第八
八｜八九頁、卷(一)第一一三｜一一九頁）。核係上訴人之重要攻擊方法，且與己○○
等人主張與被上訴人間有營業信託關係存在攸關，原審疏未審認澄清，說明取捨之意
見，遽認上訴人不能證明與被上訴人間有信託關係存在即為其不利之判決，已嫌速斷
。次查己○○等人係主張被上訴人於八十四年間，為自己不法利益，以盜用印文、背
信之方法，變更公司名稱、遷址、增加營業項目及增資等登記並涉有違反信託關係而
請求被上訴人回復原狀，刑事判決已認定被上訴人未得己○○等人同意，亦未依公司
法規定徵得股東同意，盜用股東己○○、乙○○、李清留存於飛盈公司之印章蓋用於
股東申請書及股東同意書上，而變更公司名稱、遷址、營業項目變更、增資等情屬實
。原審亦認被上訴人未經李清同意擅自以其留存於公司之印章任意將李清之股權移轉
登記與伊，堪信其主張為真實，因就該部分為被上訴人不利之判決，然上開過戶聲請
書李清之印章與己○○等人於飛盈公司股東同意書上所蓋用之印章倘係相同，均係被
上訴人所盜蓋，則己○○等人主張，上開關於公司名稱、營業項目變更、增資、遷址
等均未經其等同意等情，自有再予研酌之必要，究竟實情如何，亦待事實審法院詳予
澄清，以為判斷之依據。上訴論旨就原判決上開不利於己部分，指摘其為不當，求予
廢棄，非無理由。
關於駁回部分：
按附帶民事訴訟，係因犯罪而受損害之人，為請求回復其損害，於刑事訴訟程序附帶
提起之民事訴訟，故提起是項訴訟，須限於起訴之犯罪事實侵害個人私權，致生損害
者，始得為之。查原審九十年度上更(一)字第六三六號刑事判決，係認定被上訴人受己
○○等人委託處理飛盈公司事務，意圖為自己不法之利益，未經股東己○○等人同意
擅自制作公司增資及李清轉讓出資額之股東同意書及公司章程，並委任會計師持向台
北市政府建設局申請變更登記，足生損害於己○○等人與飛盈公司及台北市政府對公
司登記管理之正確性，犯有刑法第二百十六條、第二百十條行使偽造文書罪及同法第
二百十四條、第三百四十二條之犯行因予判處罪刑，惟未認定被上訴人犯有侵占罪刑
。上訴人乙○○及已故李清之繼承人分別主張，被上訴人於受委任處理飛盈公司事務
期間，侵占公款、海運牌照押金及代收之運費等合計五千七百五十五萬二千一百三十
四元，因乙○○及李清各有二十五分之二之股份，故各受有四百六十萬四千一百七十
一元之損害，爰分別請求被上訴人如數給付，並加付法定遲延利息，惟上開上訴人所
主張之損害，並非因犯罪事實所生之損害，上訴人於刑事訴訟程序中提起附帶民事訴
訟請求被上訴人賠償，自非合法。原審就此部分為上訴人乙○○、戊○○、甲○○、
丁○○、丙○○等敗訴之判決，理由雖然不同，惟結果並無二致，仍應予維持。上訴
論旨就此部分指摘原判決不當，聲明廢棄，難認為有理由。
據上論結，本件上訴一部為有理由，一部為無理由。依民事訴訟法第四百七十七條第
一項、第四百七十八條第二項、第四百八十一條、第四百四十九條第一項、第七十八
條，判決如主文。
中　　　華　　　民　　　國　　九十三　　年　　　九　　　月　　 十六 　　日
                              最高法院民事第八庭
                                  審判長法官  許　朝　雄
                                        法官  謝　正　勝
                                        法官  鄭　玉　山
                                        法官  吳　麗　女
                                        法官  陳　重　瑜
      右正本證明與原本無異
 　　　　　                              　　　書  記  官
中　　　華　　　民　　　國　　九十三　　年　　　九　　　月　　 三十 　　日
                                                                    ｍ
